【裁判字號】    92,台上,5579
【裁判日期】    921008
【裁判案由】    常業重利
【裁判全文】
最高法院刑事判決                              九十二年度台上字第五五七九號
    上  訴  人  甲○○
    選任辯護人  吳玲華律師
右上訴人因常業重利案件，不服台灣高等法院中華民國九十年三月廿一日第二審更審
判決（八十九年度上更(一)字第一一四六號，起訴案號：台灣板橋地方法院檢察署八十
六年度偵字第二二八號），提起上訴，本院判決如左：
    主  文
原判決撤銷，發回台灣高等法院。
    理  由
本件原判決認定：上訴人即被告甲○○係台北縣永和市○○路○段二０四號太平當鋪
負責人，基於常業重利之概括犯意，自民國八十四年三月間起，即以當鋪之名經營地
下錢莊業務，放款對象主要以計程車司機為主，並雇請工讀生至大街小巷散發當鋪名
片吸引顧客，使急需用錢之不特定計程車司機或車主依名片所載電話與地址至上址當
鋪借款，且甲○○並未依當鋪業管理規則之規定實際收取典當之物品，而係定由借款
人於借款時書立暫借條及切結書（暫借條記載借款人須將汽車質押予當鋪，未付清所
欠之本息前該車輛權益歸由當鋪所有；切結書載明借款人若未能如期償還，逾一期則
加附違約金二百元，逾二期未能償還時即以該日為本票到期日，當鋪得處分該物或聲
請法院強制執行外，並應給付百分之十遲延利息直到清償為止。），並質押行車執照
或身分證影本，及簽發面額逾借款數額新台幣（下同）五千元以上不等之本票作為擔
保。其借款清償方式：如以借款三萬元計，分十五期償還，每二天為一期，每期收取
本息二千二百元，最後一期退回三百元；又以借款一萬元計，分三期償還，每十天為
一期，每期收取本息依次為四千四百元、三千三百元及三千二百元，茲收取月利率高
達百分之十六．五九以上或百分之十四．一之利息，藉以取得與原本顯不相當之重利
，且恃此營生，賴以為常業。甲○○自八十四年三月間起至八十五年十二月十八日止
，以此方式放款予缺錢急迫之黃榮標、劉家斌、鍾仁康、江金龍、范瑤德、姜義惠、
蘇賢永、楊金銓、張凱旋、李民陽、解慰祖、魏必忠、姬長發、蔡秀翹（已改名為蔡
宏志）、莊炳南、馬文榮、陳伊岳、林政寬、郭永福、朱和周、康丕梧、陳峰暐、洪
建智、許加聲、吳明塗等人，賺取利息約一百多萬元。迄八十五年十二月十八日下午
四時許，為警查獲，並扣得客戶利息日報表四張、繳交利息規則表一張、客戶卡八張
及本票、切結書、暫借條二十份等情，因而維持第一審論處上訴人刑法第三百四十五
條常業重利罪刑之判決，駁回其在第二審之上訴，固非無見。
惟查：(一)有罪判決書，對於被告有利之證據不採納者，應說明其理由，為刑事訴訟法
第三百十條第二款所明定，故有罪判決書對於被告有利之證據，如不加以採納，必須
說明其不予採納之理由，否則即難謂無判決不備理由之違法。上訴人於原審已辯稱：
其係為給予持當者還款方便，以及其可減少風險負擔，並於典當作業上雙方均較簡明
便捷，故採用現行當鋪業者所共同採行計算償還本息之分期付款方式（即本金加應付
利息除以分期數為每期應還本息）等語 (上訴卷第二十八頁背面）。而偵查卷附台灣
省當鋪商業同業公會聯合會八十六年二月十八日台省當聯祥字第０六八號函亦稱：「
民營當鋪收取月息利率係依據政府核定利率九分另加棧租保險費四厘五分，總計九分
四厘五，均按月取息，為應客戶要求，間有以雙方約定分期償還本利者，將本金加利
息除以期數之算法並無不當」、「本會會員現況皆以附件左表之方式（即本金加應付
利息除以分期數為每期應還本息）計算償還本息，對業者及典當者於作業上均較為簡
明便捷」（見偵查卷第一六七頁及背面）。本院第一次發回意旨即指明此攸關上訴人
是否有重利之犯意及量刑所應審酌之事項，自應予以查明何以該同業公會聯合會認為
民營當鋪此項與客戶約定分期償還本利者，將本金加利息除以期數之作法並無不當？
是否上開經營方式為當時該同業公會所屬之當鋪業者所普遍採行？經原審向該同業公
會聯合會函查後，該同業公會聯合會亦函復稱「依……民營當舖利率為九分，得加收
棧租及保險費四厘五。又依當舖業管理規則第十九條規定質物在一個月內取贖者，概
以一個（月）計算利息。故業者可以一次收取本金加利息，亦可將本金加上利息除以
分期數為每期應還之本息，而後者為本會會員普遍採行之方式。例如借款三萬元，每
二日為一期，每期清償本金二千元，利息二百元，分十五期（三十日）清償完畢，即
已付本息三萬三千元，若於尾期扣還典當者三百元，則利息總額為二千七百元，屬九
分月利率，並未超過台灣省政府之規定，即為合法。」（原審卷第六十五頁）果屬無
訛，上訴人有無重利之犯意，即非無研求餘地。乃原審未俟該同業公會聯合會函復，
即逕以電話紀錄聯絡並謂「本院向台灣省當舖商業公會聯合會電話查詢，經指明典當
借貸採分期攤還本息係業者自行訂定，公會無訂定該做法亦無特例（見本院卷附電話
查詢紀錄）」（原判決第三頁第十三行起），對上開同業公會聯合會八十六年二月十
八日台省當聯祥字第０六八號函亦未予說明如何不可採信，即遽為上訴人不利之認定
，自有判決理由不備之違法。(二)原判決事實認定上訴人「……自八十四年三月間起至
八十五年十二月十八日止，以此方式放款予缺錢急迫之黃榮標……等人，賺取利息約
一百多萬元……」（原判決第二頁），理由欄並謂「二、按被告明知社會上有因急迫
而舉債濟急之情形，乃預定月息高達百分之十六．五九或百分之十四‧一之苛刻條件
，一俟他人告貸即博取重利並以之為常業，核其所為，係犯刑法第三百四十五條之常
業重利罪」（原判決第五頁），顯係認定本件借款者為「缺錢急迫」或有「因急迫而
舉債濟急之情形」，然借款人馬文榮、鍾仁康、江金龍、范瑤德、魏必忠、姬長發、
陳暐、洪建智、許加聲迄未陳明其借款原因、用途，原判決亦未說明其認定所憑之
依據，此部分判決理由亦有欠備。(三)原判決以「所謂典當，應即民法物權編所定之動
產質權，依民法第八百八十四條規定，稱動產質權者，謂因擔保債權，占有由債務人
或第三人移交之動產，得就其賣得價金，受清償之謂。故依上揭規定，被告所經營典
當業務，自應占有借款人即債務人所移交之動產，始符典當之本旨，此由當鋪業管理
規則第五條、第二十二條規定亦可窺見其略。……可徵不留車之借貸非典當業之合法
業務……然被告放款予於事實欄所載之借款人，除蔡秀翹外，餘未收當質物……則被
告及證人所言：係因熟客始未實際收當云云縱屬實在，但借款人既未實際移交動產予
被告，自不符動產質權之設定，已難謂有何典當之實。況……當鋪業管理規則第十八
條第一項規定，當鋪業除收取月息並得酌收棧租費及保險費用外，不得以任何理由收
取其他費用……既未真正收受質押物（汽車）焉有理由收取棧租四厘五分，被告所收
利息有部分在九分四厘五，既非典當實屬地下錢莊手法，焉可依當舖業為由主張阻卻
違法」（第四頁第六行起），據為不採上訴人本件係典當之辯解。然原判決亦認借款
人蔡秀翹部分有收當汽車之事實，有如前述，證人魏必忠、楊金玲、陳伊岳復證稱渠
所有之汽車、機車均有押在當舖等語（偵查卷第一一０頁背面、第一審卷第一六四頁
背面、第一九八頁），原判決認定「除蔡秀翹外，餘未收當質物」，已與卷內證據資
料不符，且原判決未就上訴人取得蔡秀翹、魏必忠、楊金玲、陳伊岳四人車輛占有部
分何以不符合典當之要件進一步說明釐清，即遽為不利上訴人之認定，自屬可議。以
上或為上訴意旨所指摘，或為本院得依職權調查之事項，應認原判決有發回更審之原
因。
據上論結，應依刑事訴訟法第三百九十七條、第四百零一條，判決如主文。
中      華      民      國    九十二    年      十      月      八      日
                              最高法院刑事第七庭
                                  審判長法官  張  信  雄
                                        法官  賴  忠  星
                                        法官  張  清  埤
                                        法官  呂  永  福
                                        法官  孫  增  同
      右正本證明與原本無異
                                              書  記  官
中      華      民      國    九十二    年      十      月     二十     日


司法院資訊處製作；財團法人民間司法改革基金會備份。
